臺灣高等法院刑事判決　　　　　　　　　　　　　九十年度上更(一)字第五一八號
　　上訴人　即
　　自　訴　人　丙○○
　　自訴代理人　乙○○
　　被　　　告　甲○○
　　　　　　　　辛○○
　　　　　　　　丁○○
　　　　　　　　己○○
　　　　　　　　庚○○
　　　　　　　　戊○○
右上訴人因被告等偽造文書等案件，不服臺灣臺北地方法院八十六年度自字第七四一
號，中華民國八十七年八月六日第一審判決（併案案號：臺灣臺北地方法院檢察署八
十六年度偵字第二四四九一號），判決後，經最高法院發回更審，本院判決如左：
    主  文
上訴駁回。
    理  由
一、自訴及檢察官併辦意旨略以：
    (1)被告辛○○偽造「賴家財產處理原則」（下稱系爭協議文件），謂自訴人所有
      坐落在花蓮縣花蓮市○○段十一、三十、三六地號三筆土地，應由自訴人及被
      告辛○○、丁○○、庚○○、己○○、戊○○等人公同共有，每人各有六分之
      一應有部分，被告丁○○、庚○○、己○○、戊○○等人明知該文件係被告辛○○所偽造，為企求能不勞而獲不義之財，竟參與前揭犯行，並分別於系爭協
      議文件簽名、蓋章，被告甲○○明知系爭協議文件乃係偽造，竟與其餘被告等
      人基於行使偽造私文書之犯意，以該偽造之系爭協議文件起訴，企求利用法院
      判決獲取不義之財，而以被告甲○○為訴訟代理人，於八十三年十月十二日向
      台灣士林地方法院起訴，請求自訴人所有田地之六分之五應移轉登記與被告辛○○，是被告甲○○、辛○○、丁○○、庚○○、己○○、戊○○等人均涉有
      行使偽造私文書、詐欺未遂等罪嫌。
    (2)被告辛○○為獲取不法利益，另復基於偽造私文書之犯意，竟擅自冒充自訴人
      名義與佃農訂立放棄耕作權契約書，令佃農放棄耕作以便出售獲利，涉有偽造
      文書之罪嫌。
    (3)被告辛○○惟恐其所偽造之文件不被法院採信，竟與被告甲○○勾結串通，寫
      虛偽之內容，教唆文盲之老母（已老人痴呆症）到法院公證，無中生有之虛偽
      事實，並教唆其老母至本院作偽證，陳述虛偽無中生有之事實，涉有偽造文書
      及教唆偽證之罪嫌。
    (4)被告甲○○於八十四年二月二十四日擔任被告辛○○等人在台灣士林地方法院
民事庭起訴之土地所有權移轉登記案件之訴訟代理人時（台灣士林地方法院八
      十三年重訴字第二二二號），明知民事案件不必有前科之調查，竟當庭信口開
      河誹謗自訴人謂自訴人身為律師，竟然玩法弄法，前科累累，有六十六年詐欺
      、六十八年偽造有價證券、七十年搶奪、七十三年傷害、七十四年背信重利、
      七十八年偽造文書、七十八年妨害自由、七十九年傷害、八十年誣告、八十一
      年偽造文書等，自訴人有如此前科還能當執業律師，其犯行顯涉有偽造文書罪
      嫌。
    (5)被告甲○○復為欺騙法官竟捏造事實偽造不實之證明書，竟偕同被告辛○○令
      文盲老人痴呆症即其母親賴留到法院公證，偽造證明書一份，又教唆賴留到本
      院作偽證；被告甲○○並明知被告辛○○偽造系爭協議文件，竟於八十三年五
      月六日向台灣花蓮地方法院聲請假處分，將自訴人所有農地查封，其聲請理由
      竟無中生有謂：自訴人頻頻尋找買主，意圖將該筆土地出賣，此舉嚴重侵害債
      權人云云，然自訴人從四十年以還，迄今從未有出賣之意，亦根本無尋找買主
      之舉，被告甲○○亦無法舉證，如此無稽謊言欺騙法院而聲請假處分查封自訴
      人所有土地，顯有教唆偽證、誹謗、偽造文書、詐欺等罪嫌。
    (6)又被告甲○○明知系爭協議文件，只有一份必係偽造，竟以該協議書為證據起
      訴，並為欺騙法院而無中生有謊稱自訴人係自耕農，所以將系爭農地信託登記
      在自訴人名義下等語，而被告辛○○等人亦明知自訴人並非自耕農，不可能向
      被告甲○○說自訴人為自耕農，是被告甲○○涉有偽造文書、詐欺之罪嫌。
二、按犯罪事實應依證據認定之，無證據不得推定其犯罪事實，刑事訴訟法第一百五
    十四條定有明文。又刑事訴訟法上所謂認定犯罪事實之證據，係指足以認定被告
    確有犯罪行為之積極證據而言，該項證據自須適合於被告犯罪事實之認定，始得
    採為斷罪資料；如未發現相當證據，或證據不足以證明，自不能以推測或擬制之
    方法，以為裁判之基礎，又刑法第三百三十九條第一項詐欺罪之成立，以意圖為
    自己或第三人不法所有，以詐術使人將本人或第三人之物交付為要件，所謂以詐
    術使人交付，必須被詐欺人因其詐術而陷於錯誤，若其所用之方法，不能認為詐
    術，亦不致使人陷於錯誤，即不構成該罪，最高法院二十九年上字第三一○五號
    、四十年台上字第八十六號、四十六年台上字第二六○號分別著有判例可資參照
    。
三、自訴人指被告涉有右開犯行，並提出協議書、土地登記謄本、起訴狀、放棄耕作
    契約書、公證書、補充理由狀、證明書、聲請狀、起訴狀、成績表、筆錄、書狀
    、證明書、解除租約、查封函、部分書狀、匯款便條、剪報（均為影本）等為證
    。訊據被告甲○○、辛○○、丁○○、庚○○、己○○、戊○○等人堅決否認渠
    等涉有上開偽造文書、詐欺、偽證等犯行，渠等於原審或本院辯稱：系爭協議文
    件，確係經自訴人簽名，且甲乙部分之內容，係自訴人親筆書寫，並非渠等所偽
    造，而七十九年八月間和佃農簽立之「放棄耕作權契約書」，乃係自訴人委託被
    告辛○○和佃農吳啟鳳、陳炎枝簽訂補償協議，而另一方面，自訴人亦依其應有
    六分之一權利，分擔六分之一應給付給佃農之款項等語，被告甲○○另就自訴人
    所指訴之業務登載不實罪犯行，辯稱：自訴人確係前科累累，多載其中一項前科
    ，純屬誤載，並非其明知為不實之記載等語。經查：
  (一)系爭協議文件甲部分「關於花蓮市○○街五六號房地之處理方法」、乙部分係「
    關於花蓮市○○路一四八號」、丙部分係「關於現金部分處理方法」、丁部分係
    「關於田地部分」，上開文件記載之作成日期均為五十七年九月二十日（見本院
    卷(一)第七五至七九頁），核其內容係有關自訴人與被告辛○○等兄弟於其父死後
    之分產協議。自訴人雖否認系爭文件之真正，並指訴該文件乃被告六人共同偽造
    並行使之，然查自訴人於本院初否認甲部分之內容係其所撰，嗣經被告辛○○提
    出自訴人早年執業之律師事務所便條紙乙張，被告承認該便條紙內容係其親撰，
    本院再質問自訴人是否確有撰寫上開甲乙部分之內容，其始承認，僅表示其係依
    辛○○之請而寫，但仍否認親自簽名（見本院卷(一)第九七至九八頁），然查上開
    四部分中關於自訴人名字之簽名之筆順及態勢，應係同一人所為，而自訴人在甲
    部分內容中「該房地由『友仁』、義山‧‧‧五人共同繼承，」所自撰之「友
    仁」名字，其筆法及慣性，與上開文件之簽名相同。其次，本院民事庭於審理兩
    造八十四年度重上字第一七八號所有權移轉登記之訴時，分別向台灣省立花蓮高
    級中學調取自訴人教職員之詳歷表、向彰化商業銀行城內辦事處調取自訴人之顧
    客資料表、向台北律師公會調取自訴人之會員資料卡後，連同系爭協議文件送憲
    兵學校鑑定，該校以八十四年十二月十五日執正字第四九四○號函檢送檢驗鑑
    定書第八項鑑定結果明載：「(一)賴家處理原則內共六處之丙○○簽名字跡，與教
    職員詳歷表、彰化商業銀行顧客資料卡、台北律師公會會員資料卡之丙○○簽名
    字跡間，書寫之慣性及特徵相同」等語，並就判斷字跡相同之依據一一詳為分析
    說明，此有該檢驗鑑定書、說明書影本附卷可稽，上開文件，衡諸社會一般經驗
    法則，均應係自訴人所自書。自訴人於送鑑後，聲稱「教職員詳歷表」之姓名部
    分，係胡小姐於四十五年間所寫；「台北律師公會會員資料卡」之丙○○簽名，
    係謝小姐於六十年間所寫云云，並未舉證證明，況在本院上開民事事件中，自訴
    人已自承「教職員詳歷表」資料係其書寫無訛（見原審卷一第四二頁），自訴人
    說詞反覆，難認真實。依上所述，堪認自訴人確有於五十七年九月二十日與被告
    辛○○、丁○○、庚○○、己○○、戊○○等人簽立系爭協議文件即賴家財產處
    理原則，自訴人否認其在系爭協議文件簽名云云，尚非事實，不足採信。自訴人
    請求重新鑑定，核無必要。
  (二)按以不實之事證，向法院提起訴訟，致法院陷於錯誤，為不正確之裁判，使人為
    財物之交付，以達不法所有之目的，謂之「訴訟詐欺」，而所謂「不實之事證」
    ，乃係指所提出之事證，並非真實，而係持經偽造、變造之文書等物證，甚或明
    知為虛構之事項，而串謀將此不實虛構之事項，記載於文書內或據此不實虛構之
    事項，持以興訟者即是；至若向法院提起訴訟之原告所提出之事證，並非不實之
    文書，即該文書並非偽造或變造，而該文書內所記載之事項亦非原告與他人串謀
    虛構者，則縱事後訴訟當中，被訴之被告當庭否認該文書之效力，惟事後法院仍
    採納原告之主張者，難認提起該文書興訟之原告，有何施以詐術之犯行。查被告
    等前持右開協議文件對自訴人提起民事訴訟，固經敗訴，但法院並非以系爭協議
    文件係偽造而判決被告敗訴，系爭協議文件，既係自訴人自己親自簽立，已如前
    述，則被告等當無假借訴訟詐欺自訴人可言，自訴人指被告等有詐欺犯行，要無
    可採。
  (三)關於自訴人指訴被告辛○○偽造其名義「放棄三七五耕地耕作權契約書」乙節，
    被告辛○○辯稱其係經自訴人授權，而代自訴人與佃農簽立。自訴人雖否認有授
    權情事，然查證人即自訴人與被告辛○○、丁○○、庚○○、己○○、戊○○等
    人之母親賴留於本院民事庭審理八十四年度重上字第一七八號所有權移轉登記之
    訴時，證稱：「（系爭土地原租與佃農耕作後有收回？）有收回，何時收回不記
    得了，收回時有補貼佃農一百多萬元，補貼的錢是六兄弟出的」，此有該筆錄影
    本在卷可稽，證人賴留係渠等之母，應無特別偏袒被告之理，是其所為之證言，
    應可採信；次查，上開契約書係於七十九年八月一日作成，被告辯稱對佃農吳啟
    鳳及陳炎枝之補償款總共為新台幣一百五十二萬五千元，並提出收據六張為證，
    而自訴人確於八十年二月四日自北企建成分行匯新台幣（下同）二十五萬五千元
    入被告辛○○於彰化商業銀行花蓮分行之甲存帳戶（帳號二九○號），有彰化商
    業銀行花蓮分行八十七年三月十日彰花字第四四二號函在卷可稽，以金額言，一
    百五十二萬五千元，由自訴人及被告辛○○等六兄弟均攤，每人應攤二十五萬四
    千一百六十七元，與自訴人匯款金額相當；以時間點而言，上開時間與自訴人匯
    款時間雖相差約五個月，惟被告辯稱係自訴人經多次催討始給付等語，與常情無
    違，是被告抗辯自訴人所匯上開款項係自訴人分擔前揭佃農之補貼款項，可以採
    信。自訴人聲稱其所匯款項係其與被告辛○○間之借貸關係，然其就此並未能舉
    證證明，要無可採。再查，前揭三七五耕地耕作契約書於七十九年八月一日簽立
    後，即三七五租約解除後之二年，自訴人均有利用其於七十九年八月八日在花蓮
    市農會所開設之儲蓄存款帳戶（帳號一一二六一號）收取政府所發放之轉作款（
    八十年一月二十四日、八十一年一月二十日），亦有花蓮市農會八十七年二月十
    八日花市農信字第○三○三號函在卷可稽，足見自訴人亦已知悉前揭三七五租約
    業已解除，而收受政府所發放之農地轉作款，否則何以其在收受之初均無異詞？
    是以自訴人應有授權被告辛○○與佃農簽立之前揭「放棄三七五耕地耕作權契約
    書」，自訴人前揭指訴，顯屬不實，不足採信。
  (四)按所謂偽證罪，乃係於執行審判職務之公署審判時，或於檢察官偵查時，證人於
    案情有重要關係之事項，供前或供後具結，而為虛偽陳述者（刑法第一百六十八
    條參照），是偽證罪之基本構成要件之一，乃係證人必需業經於供前或供後具結
    者，始能以該罪相繩；經查，證人賴留乃係自訴人與被告辛○○、丁○○、庚○○、己○○等人之親生母親，此經渠等供明，而證人賴留於前揭案件作證時，承
    審法官並未命之具結，從而，證人賴留於前揭案件作證，不可能觸犯偽證罪。是
    自訴人指訴：被告辛○○惟恐其所偽造之文件不被法院採信，竟與被告甲○○勾
    結串通，寫虛偽之內容，教唆文盲之老母（已老人痴呆症）到法院公證，無中生
    有之虛偽事實，並教唆其老母至台灣高等法院作偽證，陳述虛偽無中生有之事實
    ，涉有教唆偽證之罪嫌云云，顯不足採。
  (五)被告甲○○於八十四年二月二十四日擔任被告辛○○等人在台灣士林地方法院民
    事庭起訴之土地所有權移轉登記案件之訴訟代理人時（台灣士林地方法院八十三
    年重訴字第二二二號），確曾代理該案之當事人即被告辛○○等人具「補充理由
    狀」表示：「被告（即自訴人）身為律師，竟然玩法弄法，且以不實之言詞意圖
    欺騙鈞院，而自訴人之前科紀錄表上竟然有六十六年詐欺、六十八年偽造有價證
    券、七十年搶奪、七十三年傷害、七十四年背信重利、七十八年偽造文書、七十
    八年妨害自由、七十九年傷害、八十年誣告、八十一年偽造文書等紀錄」等語（
    見台灣士林地方法院八十三年度重訴第二二二號卷第一○九頁），固然屬實，惟
    經本院核閱自訴人丙○○之台灣高等法院檢察署刑案紀錄簡覆表，自訴人丙○○
    前科紀錄確於六十六年有詐欺案、六十八年偽造有價證券案、七十年搶奪案、七
    十三年傷害案、七十八年偽造文書案、七十八年妨害自由案、七十九年傷害案、
    八十年誣告案、八十一年偽造文書案（見原審(一)卷第一二八、一二九頁），雖無
    被告甲○○前揭書狀所載之「七十四年背信重利」，然衡以訴訟進行中，各當事
    人及訴訟代理人所提出之各種攻擊防禦方法，經常有對事實誤認、遺漏，甚至誤
    繕、誤打情形，尚難認被告甲○○前揭贅載，乃係明知為不實之事項，而登載於
    業務上作成之文書，況前揭內容，亦非前揭土地所有權移轉登記之訴之重點，尚
    不足以影響法官對於案件之心證，亦難認被告甲○○有明知為不實而仍加以記載
    之動機及其必要性，從而，自訴人認被告甲○○前揭書狀所載，涉有偽造文書之
    罪嫌，應屬誤會，不足採信。
  (六)證人即自訴人與被告辛○○、丁○○、庚○○、己○○、戊○○等人之母親賴留
    於本院審理八十四年度重上字第一七八號所有權移轉之訴時，證稱：「（花蓮市
    ○○段十一、三十、三十六地號土地為何登記在丙○○名義？）該三筆土地大約
    在民國四十一年賴漢松出錢買的，借丙○○名義登記，因為避免以後辦繼承還要
    花一筆錢，所以借丙○○名義登記他名字，當時我已有六個兒子，但丙○○最大
    ，所以登記他名義，但說好兄弟都有份，賴漢松另外還買三筆土地借第二個兒子
    辛○○名義登記，這些土地當時用多少錢買的，我不記得了，賴漢松在民國五十
    幾年死亡」、「（提示原審卷六十二、六十三、六十四頁認證書、證明書，是否
    有到法院認證文件？知否文件內容？）我有去花蓮地院公證，證明有關土地事，
    即借丙○○名義，實際是兄弟大家的」、「（．．證人在花蓮地院認證證明書時
    ，公證人有無將證明書內容唸給證人？）有唸給我聽，所以我才簽名」、「（．
    ．賴漢松何時告訴證人說系爭土地是六兄弟共有？）買的時候就講了」、「（．
    ．為什麼去法院公證？）為了田的事，是辛○○叫我去的」（見該卷第八十一頁
    至第八十四頁），足見台灣花蓮地方法院八十二年度認字四七五號所認證之證明
    書確係證人賴留所簽名，並非被告辛○○、甲○○所偽造應可認定。參以前揭土
    地，係四十年二月二日登記為自訴人名義所有，此有該土地登記簿謄本附卷可稽
    ，而自訴人係於就讀台灣大學法律系二年級即三十九學年下學期（四十年二月）
    才開始休學，亦有國立台灣大學函及自訴人之成績單附卷可考（見原審卷第一三
    ○、一三一頁），則自訴人焉有資力購買上開土地？其謂休學後賺錢購買，顯與
    事實不符，自不足採。是自訴人前揭指稱：被告甲○○為欺騙法官竟捏造事實偽
    造不實之證明書，竟偕同被告辛○○令文盲老人痴呆症即其母親賴留到法院公證
    ，偽造證明書一份云云，顯係任意指訴，不足採信，從而，自訴人前揭指稱被告
    辛○○、甲○○涉嫌利用不實之證明書，向法院施用詐術，而有詐欺罪嫌云云，
    亦非可採。
  (七)又按現行內政部所頒發之「自耕能力證明書之申請及核發注意事項」第五條規定
    ：申請人應為符合左列各款規定之現耕農民，包括年齡在十六歲以上之自然人
    。無專任農耕以外之職業或勞動工作者。有現耕農地或喪失原耕農地未滿五
    年者。前項第二款規定由申請人以切結書為之。第一項第三款所稱喪失原耕農地
    未滿五年者，其期間之計算始日以喪失原耕農地所有權登記完畢為準，截止日以
    承辦機關受理申請核發證明書日為準，甚至該注意事項於八十四年三月二十八日
    修正前第五條亦規定：申請人應為符合左列各款規定之現耕農民，包括年齡在
    十六歲以上，七十歲以下之自然人。無專任農耕以外之職業或勞動工作者。
    有現耕農地者，而自訴人丙○○自四十年二月二日起即為其父親賴漢松所購買之
    花蓮市○○段十一、三十、三十六地號等三筆田地之登記名義人（詳如前述），
    顯見自訴人形式上並非無申請自耕能力證明書（即自耕農）之資格，從而，被告
    甲○○於八十三年十月十二日擔任被告辛○○等人在台灣士林地方法院民事庭起
    訴之土地所有權移轉登記案件之起訴狀（台灣士林地方法院八十三年重訴字第二
    二二號）載明：「被告（即自訴人）具有自耕農身分」等語，尚非無中生有，故
    意欺騙。從而，自訴人據此認被告甲○○涉有偽造文書、詐欺罪嫌，顯有誤會，
    不足採取。
  (八)又自訴人雖於自訴狀第四點指訴「被告義山、武智二人偽造自訴人之拋棄繼承證
    明書，將先父所留不動產即．．．擅自辦理單獨繼承，變成武智所有，因有該次
    侵吞財產劣行成功，竟食髓知味再次如法泡裝，企求能獲取不義之財，甚惡性之
    劣令人悲痛。」云云，但並未舉證證明被告二人有何偽造文書犯行，自不能以其
    片面之詞，即入人罪。
四、綜上所述，本件自訴人指訴被告等六人所涉嫌之罪行，均乏積極確切之證據足資
    證明，是不能證明被告等犯罪。原審以自訴人不能證明被告等犯罪，而為被告等
    無罪之諭知，經核並無不合。自訴人仍執陳詞，指摘原判決不當而提起上訴，為
    無理由，應予駁回。
據上論斷，應依刑事訴訟法第三百六十八條、第三百四十三條，判決如主文。
中      華      民      國     九十一   年      三      月    二十七    日
                              台灣高等法院刑事第十三庭
                                  審判長法  官  蔡    燉
                                        法  官  李  春  地
                                        法  官  盧  彥  如
右正本證明與原本無異。
如不服本判決應於收受送達後十日內向本院提出上訴書狀，其未敘述上訴之理由者並
得於提起上訴後十日內向本院補提理由書（均須按他造當事人之人數附繕本）。
                                        書記官  初  玲  玲
中      華      民      國    九十一    年      四      月      一      日
